【裁判字號】    88,訴,497
【裁判日期】    890717
【裁判案由】    偽造文書等
【裁判全文】
臺灣屏東地方法院刑事判決                          八十八年度訴字第四九七號
    公  訴  人  臺灣屏東地方法院檢察署檢察官
    被      告  辛○○
    被      告  己○○
    被      告  丙○○
    共      同
    選任辯護人  蔡將葳
右列被告因偽造文書案件，經檢察官提起公訴（八十八年度偵字第二一四號），本院
判決如左：
     主  文
辛○○、己○○、丙○○均無罪。
     理  由
一、公訴意旨略以：辛○○、己○○、丙○○三人於民國八十六年間分別擔任屏東市
    第二信用合作社（下稱屏東二信）儲蓄部襄理、定期存款經辦、放款經辦之職務
    ，基於幫助當時儲蓄部經理丁○○之犯意，明知丁○○故意盜用定期存款客戶乙○○、戊○○（帳號分別為三七─○五七五二─九○○○三號及三七─○七○○
    六─四○○○二號）人之印章掛失原存單後補發新存單，並以新存單質借盜領定
    期存款（業經檢察官提起公訴，現由本院審理中），竟未阻止，仍於審核時同意
    丁○○掛失及先後質借盜領乙○○、戊○○各計新臺幣（下同）三百萬元之款項
    ，足生損害於乙○○、戊○○二人，因認辛○○、己○○、丙○○涉有刑法第二
    百十條偽造私文書及第三百三十六條第二項業務侵占二罪之幫助犯罪嫌云云。
二、按犯罪事實應依證據認定之，無證據不得推定其犯罪事實；又不能證明被告犯罪
    者，應諭知無罪之判決，刑事訴訟法第一百五十四條、第三百零一條第一項分別
    定有明文。刑法上之幫助行為，係以與正犯有共同之認識而幫助實施為要件，須
    具備「明知」他人犯罪而予以幫助之故意，始稱相當，否則即難以幫助犯論（最
    高法院十八年上字第二八七號判例、四十年度台非字第四一號、八十六年度台上
    字第四八二四號判決參照）。又告訴人之告訴，係以使被告受刑事訴追為目的，
    是其陳述是否與事實相符，仍應調查其他事實以資審認，始得為不利被告之認定
    ；認定犯罪事實所憑之證據，其為訴訟上之證明，須於通常一般之人均不致有所
    懷疑，而得確信其為真實之程度者，始得據為有罪之認定（最高法院五十二年台
    上字第一三○○號、七十六年度台上字第四九八六號判例參照）。本件公訴人認
    被告三人涉有前揭犯行，無非以本件相關存單掛失止付申請書暨補領書、存單質
    押借據等文件上文字與告訴人乙○○、戊○○二人親書之筆跡不符，顯非告訴人
    二人親自辦理；上開存單質押借據中之借款人地址，或有載記為屏東二信之行社
    地址者，被告三人竟未發覺；告訴人乙○○、戊○○指訴被告三人明知渠等均親
    自至行社櫃檯辦理交易，而存單質借須本人到場始可辦理，詎被告三人竟違反規
    定，明知客戶未親自到場辦理，仍予核准，顯具幫助丁○○侵占之不確定故意等
    為論據。訊據被告三人均堅決否認有幫助丁○○偽造文書及侵占之犯行，均以：
    不識告訴人乙○○、戊○○，本件發生糾紛之交易，均為時任經理之丁○○所交
    辦，且相關文件均已填載完畢，所蓋用之印章，與原始留存印鑑均相符合，實無
    從得知係丁○○盜領客戶定期存款置辯。另被告己○○復辯稱：存單掛失補領，
    非必本人親自到場始得辦理，甲○○所指其續存金額與存根不符，乃分屬博愛分
    社及儲蓄部之二張不同之定存單，二者本非一事；被告辛○○、丙○○則均辯稱
    ：存單質借乃將款項撥入原存款客戶之帳戶，非交付現金，亦屬由原存款客戶所
    質借，無違作業規定，伊等未特別注意客戶填寫之地址為何，存單質借文件上記
    載之客戶姓名、金額、款項是否確實撥入原存款人之帳戶等，為伊等經辦該筆交
    易所著重之事項等語。
三、經查：
（一）綜觀告訴人乙○○、戊○○與屏東二信歷來之交易及所簽立之文件：
  (1)、乙○○部分─八十三年六月一日，乙○○之名義簽立業務往來申請書及顧客
      基本資料登錄單，開設一定期存款帳戶，帳號三六─○五七五二─七─○○○
      一號，並經由丁○○之員工存款帳戶支出三百二十萬元，轉入上開帳戶辦理同
      額定期存款（存單號碼  FA015067）；八十四年五月八日，上開定期存款存
      單掛失止付暨補領（存單號碼  FA015448）；八十四年五月二十五日，乙○○之名義簽立存摺存款新開戶申請書及印鑑卡，開設一活期儲蓄存款，帳號一
      五─○五七五二─○○，同日，上開定期存款質借三百二十萬元，轉入乙○○
      之上開活期儲蓄存款帳戶，再由該活期儲蓄存款帳戶支出三百二十萬元，轉入
      乙○○於該日另開設之帳號三七─○五七五二─九─○○○二號之定期存款帳
      戶，辦理同額定期存款（存單號碼  FA030468），並均填載相關申請書及傳票
      ；八十四年六月一日，上開如所示帳號三六─○五七五二─七─○○○一
      號之定期存款到期結清計三百四十六萬五千五百九十八元，轉入上開活期儲蓄
      存款帳戶內，同日，由該活期儲蓄存款帳戶支出三百二十萬五千八百三十元，
      償還前開定期存款質借款項本息，並填載相關傳票；八十四年六月十二日至
      八十六年六月十六日止，乙○○之名義陸續由上開活期儲蓄存款帳戶提領拾數
      或數萬元不等之現金，並填載相關傳票；八十六年七月三日，乙○○之名義
      掛失定存單（存單號碼  FA037660，帳號三七─○五七五二─九─○○○三，
      金額三百二十萬元，按為如之定期存款續存而來，定存期間八十五年六月二
      十五日至八十六年六月二十五日），另補發新存單（存單號碼 LA002121），
      同日，該筆定期存款辦理續存（帳號三七─○五七五二─九─○○○四號，定
      存期間八十六年六月二十五日至八十七年六月二十五日，存單號碼 LA002124?
      ；八十六年七月五日，乙○○名義以上開續存之定期存款（即帳號三七─○
      五七五二─九─○○○四號者）質借一百三十萬元，轉入乙○○之上開活期儲
      蓄存款帳戶後，當日提領同額現金；八十六年八月二日，乙○○名義同所
      載，續貸一百七十萬元，轉入乙○○之上開活期儲蓄存款帳戶後，當日提領同
      額現金。
  (2)、戊○○部分─八十四年五月二十五日，戊○○之名義簽立存摺存款新開戶申
      請書及印鑑卡，開設一帳號一五─○七○○六─五○號之活期儲蓄存款帳戶；
      同日（八十四年五月二十五日），由丁○○之員工存款帳戶支出三百二十萬
      元，轉入帳號三七─○七○○六─四─○○○一號帳戶辦理同額定期存款（存
      單號碼  FA030467）；八十四年七月七日起至八十六年六月十六日止，戊○○之名義陸續由上開活期儲蓄存款帳戶提領拾數或數萬元不等之現金；八十
      六年七月三日，戊○○之名義掛失定存單（存單號碼  FA037661，帳號三七─
      ○七○○六─四─○○○二，金額三百二十萬元，按為如之定期存款續存而
      來，定存期間八十五年六月二十五日至八十六年六月二十五日），另補發新存
      單（存單號碼  LA002122），同日，該筆定期存款辦理續存（帳號三七─○七
      ○○六─四─○○○三號，定存期間八十六年六月二十五日至八十七年六月二
      十五日，存單號碼  LA002125）；八十六年七月五日，戊○○名義以上開續
      存之定期存款（即帳號三七─○七○○六─四─○○○三號者）質借一百三十
      萬元，轉入戊○○之上開活期儲蓄存款帳戶後，當日提領同額現金；八十六
      年八月二日，戊○○名義同所載，續貸一百七十萬元，轉入戊○○之上開活
      期儲蓄存款帳戶後，當日提領同額現金。
  (3)、訊據丁○○及證人庚○○並命渠二人分別辨識卷附（即審卷第二九頁至第九十
      頁）上開以乙○○、戊○○名義與屏東二信往來之新開戶申請書、業務往來申
      請書、存單掛失止付申請書暨補領書、印鑑卡、抵押借款申請書及相關傳票等
      交易資料，丁○○供陳：乙○○、戊○○二人活期儲蓄存款帳戶係伊代為開設
      ，渠二人之定存款項係由伊帳戶所轉出，定存利息亦係伊代為提領，上開交易
      之印鑑卡及相關傳票等相關資料，亦係由伊所填寫等語（按即前揭所述乙○○
      部分之、、者，戊○○部分之、、者）；庚○○則證稱：乙○○
      於八十三年六月一日開設之定期存款及八十四年五月八日掛失定存單，均是伊
      所代辦，並填寫申請書、登錄單等相關資料（按即前揭所述乙○○部分之、
      者）等語。另比對前揭乙○○部分所述由乙○○活期儲蓄存款帳戶提領款
      項轉帳清償定期存款質借本息之取款憑條，上載字跡核與丁○○之筆跡相符，
      又前揭交易資料有關「李瓊（簡體）華」、「戊○○」之字跡，相較丁○○於
      法務部調查局屏東縣調查站親撰之自白書上筆跡，不論字劃、字形、運筆等書
      寫特性，別無二致；就庚○○供認代乙○○辦理交易並填載資料一節，參諸相
      關文件上之字跡潦草，與庚○○筆跡無異，復有庚○○蓋私章於上等情，是丁○○、庚○○二人上開供述，均堪信屬實。再者，衡諸因法律行為而簽署他人
      姓名者，於牽涉糾紛時，大抵或有偽造文書之虞慮，向皆戒慎以對，俾免招致
      無謂煩擾之常情，茲丁○○、庚○○既知被告三人因告訴人二人定期存款遭盜
      領而涉訟，則告訴人二人之姓名倘非確係渠等代簽，諒無供認之理，益見渠二
      人之供述非虛。
（二）就本件遭盜領之各該金額三百二十萬元之定期存款，訊據告訴人二人略均供稱
      ：係渠等與案外人甲○○合夥作生意之資金，委託甲○○從合庫灣仔內辦事處
      匯入屏東二信，匯款當天有渠二人及甲○○夫婦二人在場云云，惟就資金來源
      、款項流轉等事項則供述歧異。考本件告訴人二人供述之上開匯款，均係指渠
      二人於八十四年五月二十五日各自辦理金額三百二十萬元之定期存款一事，惟
      查，告訴人乙○○當日所辦定期存款之資金，乃自其於八十三年六月一日所定
      存之三百二十萬元質借而來，而該八十三年六月一日定期存款之資金則係自丁○○之帳戶轉入，業如前述，是其上開供述已見不實；告訴人戊○○當日所辦
      定期存款之資金，亦係自丁○○之帳戶轉入，亦如前述。姑不論告訴人二人供
      述之係從合庫灣仔內辦事處匯入資金一節是否真確，茲告訴人二人當日既均於
      屏東二信另開設一活期儲蓄存款帳戶，詎渠等竟將自合庫灣仔內辦事處匯出之
      資金匯入他人帳戶，而未匯入渠等之活期儲蓄存款帳戶內，嗣再轉出辦定期存
      款，其流程亦大違常情。尤有甚者，如前揭乙○○部分(2)所載，八十四年五月
      八日，告訴人乙○○辦理號碼 FA015448 存單之掛失暨補發，訊據告訴人乙○○竟稱不知此事，復未指述該筆定期存款有絲毫之閃失，除否認係其前往辦理
      外，並供稱：「一直到八十六年出事前，『存單均一直在我手上』」云云，惟
      核與案外人甲○○於八十六年九月十三日在法務部調查局屏東縣調查站供述：
      「我代為辦理乙○○、戊○○八十五年六月二十五日至八十六年六月二十五日
      各為三百二十萬元的定存單各一張，『現仍存於我處』，但該二筆定存卻於…
      …遭人以掛失……。」等語不符，參以八十四年五月八日，案外人甲○○亦掛
      失暨補發其所有之存單一張，同均係庚○○填載包括乙○○、甲○○二人姓名
      等資料所代辦，亦據證人庚○○證供明確，告訴人乙○○、戊○○就其自身之
      定期存款款項之出處、匯轉不甚明瞭，除未親自辦理相關手續外，復未自行保
      管定存單，更將印鑑章交付他人，保障盡失，就三百二十萬元之鉅款輕忽以對
      ，則渠二人是否為本件遭盜領之定期存款真正之所有權人，在在令人置疑。次
      查，由告訴人二人前揭供述，亦顯見渠二人於八十四年五月二十五日未親至屏
      東二信蓄部辦理任何交易，渠二人經辨識該日開戶資料文件上署名，雖均供稱
      係渠二人所親簽云云，然與渠二人簽名之筆跡不符，亦難信屬實，告訴人二人
      之所以矯稱係親筆簽名云云，不外欲實渠二人所稱俱係親自前往屏東二信蓄部
      櫃檯辦理相關交易之說，進而謂被告三人明知渠二人未親自到場卻仍予辦理，
      顯有違失之指訴耳。此外，訊據告訴人乙○○、戊○○於本院審理時，初均空
      言渠等之活期儲蓄存款開戶、定存、提領利息等俱為親自前至屏東二信儲蓄部
      辦理交易云云，迨經提示渠二人帳戶之往來明細暨相關傳票命辨識，則無法指
      明何筆交易乃所稱親自辦理進而填寫相關傳票者，告訴人乙○○始並供稱：利
      息不是每次均親自提領，有時拜託案外人甲○○去領云云；告訴人戊○○則供
      稱：伊都是委託案外人甲○○代辦，伊非屏東二信之常客等語。是查無告訴人
      二人曾親至屏東二信儲蓄部辦理任何交易並填載相關文件之事實，從而，告訴
      人二人指述渠等均親至行社櫃檯辦理交易云云，要與事實不符，委無可信。
（三）按金融業者與其客戶間之往來交易乃屬法律行為，倘逐筆「對保」確認相對人
      之真意，顯滯礙難行，殆無可能，遂恆皆於開戶之初與相對人約定，由相對人
      指定一印章留存其印文於行社內，其後交易悉憑為據，此為眾所週知之常識，
      另觀經告訴人二人所是認之卷附屏東二信業務往來申請書上載：「申請人（即
      存戶）茲聲明與貴社之一切往來，均以存戶立約印鑑或下列印鑑任憑一式有效
      。」等語，告訴人二人智慮無缺，均無法諉為不知。告訴人二人始終指謫被告
      三人，未見告訴人等親臨櫃檯辦理質借，竟仍予辦理相關手續，致丁○○盜領
      得手，其間顯有勾串云云。惟查，就交付印鑑章與丁○○，委託其代為辦理定
      存取息等情，為告訴人二人所自陳，然未見渠等指訴有何受害或失當之處。綜
      觀上開事實與本件丁○○盜領定存款項之情事，告訴人二人均未親臨行社櫃檯
      辦理，惟相關傳票、文件上均蓋用告訴人二人之印鑑章一節，別無二致，丁○○何能代辦告訴人二人與屏東二信間之定存取息？其所憑藉者，不外為告訴人
      二人之印鑑章耳。茲被告三人為屏東二信之職員，經核對印章與留存印鑑相符
      ，於盡其善良管理人注意義務，確認客戶交易真意之情況下，因以辦理相關交
      易手續，殆無違失可言。金融業者之職員所需善盡之注意義務，乃核對交易印
      章是否與原留印鑑相符，況告訴人二人歷來均未親至屏東二信之行社櫃檯辦理
      交易，被告三人既不識告訴人二人，已無從審究蓋有與渠二人留存印鑑相符印
      文之交易是否虛偽，倘欲苛求被告三人於每日營業百千筆交易中，除核對印章
      是否相符外，並應逐一確認任何相對人本人之意向，否則作業即有違誤云云，
      無異責人之所難能，要無是理。
（四）再者，依基層金融研究訓練中心編印之基層金融業務手冊─信用合作社存單存
      款實務，就存單之掛失及補發，分別存戶為自然人或非自然人兩項，就自然人
      規定為：「存戶如為自然人並提示身分證件『親自』辦理存單掛失手續者，『
      得』免登報免覓保證人。」，同時另規定：「倘存戶先以電話掛失時，經辦員
      僅填戶況登錄單、收文簿辦理，惟應請存戶於三日內來社補辦手續。」，可見
      存戶辦理存單掛失非必本人親自到場辦理。就定期蓄存款存單之質借，規定其
      條件：「申請質借限於原存款人。」查本件告訴人二人所指訴之存單質借，乃
      係將款項撥入告訴人二人之活期儲蓄存款帳戶內，有相關傳票可佐，與上開作
      業規定無違。而本件實乃肇因於告訴人二人將存摺、印章等交丁○○保管，致
      渠二人之定期存款遭其盜領，非被告三人直接將質借款項交付丁○○或撥入其
      帳戶，二者有間，非可混為一談。告訴人二人指稱：要補發申請都要本人到場
      ；我們會告被告三人，是我們都沒有到現場，他們把放款交給別人云云，與事
      實不符，無可採信，是本件存單掛失暨補領及存單質借，非告訴人二人親至屏
      東二信儲蓄部辦理之事實，尚無足為不利被告三人之認定。本件公訴人認定被
      告三人犯嫌之證物，就被告己○○而言，乃以告訴人乙○○、戊○○名義，於
      八十六年七月三日辦理之存單掛失止付申請書暨補領書，及先後於同年七月五
      日、同年八月二日辦理之存單質押借據等文件（偵卷第四七、五一、五三、五
      五、五八、六十頁所示）；就被告辛○○、丙○○而言，則同為上開之存單質
      押借據，及同於八十六年七月五日、同年八月二日辦理之抵押借款申請書等文
      件（偵卷第五十、五一、五二、五七至六十頁所示）。上開文件均乃丁○○親
      書或其託不知情之人所寫，被告三人均不知情一節，業據丁○○供承在卷（審
      卷第一○九頁、第二○五頁），復核與其筆跡相符，堪信屬實。本件緣起於時
      任屏東二信儲蓄部經理之另案被告丁○○，利用保管告訴人乙○○、戊○○印
      鑑章之便，於八十六年七月三日偽將告訴人二人原定存單掛失另補發存款期間
      照舊之新存單，因該定期存款到期，同日並辦理續存而獲致另一續存存單，嗣
      先後各以續存存單質借一百三十萬元、一百七十萬元，於上開過程所需手續流
      程中，被告己○○、丙○○、辛○○三人分任相關業務經辦、主管，被告己○○辦理告訴人二人之存單掛失止付申請暨補領，併同被告丙○○辦理、被告辛○○審核告訴人二人之存單質借事宜等事項，核對相關文件填載資料完備，所
      蓋印文復與告訴人二人原留印章印文相符，被告己○○因以辦理掛失止付、補
      發存單之印鑑卡、續存存單；被告丙○○因以辦理存單質借；被告辛○○本於
      襄理權責，署名簽發續存存單，另審核文件上記載之客戶姓名、金額、款項是
      否確實撥入原存款人之帳戶等，因以放行，查無違誤。至質借申請書、借據上
      填載屏東二信行社地址一節，乃枝節之事，洵難據此推斷臆測經手之被告丙○○、辛○○與丁○○有勾串之事實。
（五）查本件丁○○盜領告訴人二人之定期存款，查無任何證據證明被告三人經辦本
      件交易得有任何形式之利益，且被告三人俱不知情之事實，復迭據丁○○供述
      在卷，已難認定被告三人有幫助丁○○犯罪之事實。又丁○○先後任屏東二信
      博愛分社、儲蓄部經理一職，盜領屏東二信客戶定期存款為數眾多，手法相同
      ，受害者除本件告訴人二人者外，另有甲○○、徐瑞崗、林雪芳、李立賢、鍾
      淑玲、鍾淑萍、焦明中、朱伸華、陳麗如、劉倩倩、王雅彬、李立雲、謝奇晃
      、賀惠芳、駱啟明、駱三奇等，於丁○○遂行盜領客戶定期存款之過程中，相
      關手續由屏東二信儲蓄部、博愛分社行員經手辦理者眾，諸如存單掛失暨補領
      申請之經辦另計有郎儷蓉、盧湘怡，存單質借申請之主辦、襄理計有秦紹宗、
      黃建和、呂淑姿等人，考金融機構向來著重各職務間之牽制，倘謂上開包括兩
      營業單位主管在內之行員，盡皆明知丁○○之犯行而同流合污或故予縱容施予
      助力，於查無事證之情況下，毋寧流於臆測。丁○○之所以得一手遮天遂行其
      犯罪，關鍵在於其持有各該存戶之印鑑章及存摺，復身為該營業單位之最高主
      管所致，是丁○○欲獨立達其盜領客戶定期存款之目的，要非難事。告訴人二
      人為圖免往返屏東二信之勞煩，交付摺存及印鑑章與丁○○，並由相關行員經
      辦款項存、提等手續，倘謂合理無失，卻指同係蓋用渠二人印鑑章之本件存單
      掛失止付申請暨補領、存單質押等，相關之承辦行員即係與丁○○所勾串，顯
      失事理之平，其理易見。本件公訴意旨指遭丁○○偽造之掛失止付申請書暨補
  領書、質借申請書、借據等文件俱非告訴人二人親筆，進而認定被告三人自可
      知悉告訴人二人未到場，竟予核准云云，未及深究前揭情事，已有誤會，另謂
      被告三人顯具幫助丁○○犯罪之「不確定故意」云云，核與幫助犯以「明知」
      他人犯罪而予助力之主觀要件不合，亦有未洽。
四、綜上論述，被告三人所辯咸信而有徵，堪信屬實，告訴人二人之指訴，則查與事
    實不符，難予採信。從而，公訴意旨前揭論斷，容嫌無據。此外，本院復查無其
    他積極證據足認被告三人有公訴意旨所載幫助犯行，是不能證明被告三人犯罪，
    揆諸前揭說明，自應為被告三人無罪之諭知。
據上論斷，應依刑事訴訟法第三百零一條第一項，判決如主文。
本案經檢察官林津鋒到庭執行職務。
中      華      民      國      八十九      年    七      月    十七    日
                                      臺灣屏東地方法院刑事第二庭
                                          法  官    蔡憲德
右正本證明與原本無異。
對於本判決如有不服應於收受送達後十日內向本院提出上訴書狀上訴於台灣高等法院
高雄分院並按他造當事人之人數附具繕本。
                                          書記官    林鴻仁
中      華      民      國      八十九      年      七      月   十七   日


司法院資訊處製作；財團法人民間司法改革基金會備份。
